最高法院刑事判決　　　　　　九十四年度台上字第四六三五號
　　上　訴　人
　　即 自訴 人　丙○○○
　　　　　　　　　　　　　號
　　　　　　　　　　　　　10.
　　被　　　告　甲 ○ ○
　　　　　　　　　　　　　巷1.
　　　　　　　　　　　　　號
　　　　　　　　乙 ○ ○
　　　　　　　　　　　　　段5.
　　　　　　　　丁 ○ ○
　　　　　　　　　　　　　1號.
上列上訴人因自訴被告等常業重利等罪案件，不服台灣高等法院
高雄分院中華民國九十一年十一月二十八日第二審判決（九十一
年度上訴字第一三九五號，自訴案號：台灣屏東地方法院九十年
度自字第一八號），提起上訴，本院判決如下：
    主  文
上訴駁回。
    理  由
壹、常業重利部分：
按刑事訴訟法第三百七十七條規定，上訴於第三審法院，非以判
決違背法令為理由，不得為之。是提起第三審上訴，應以原判決
違背法令為理由，係屬法定要件。如果上訴理由狀並非依據卷內
訴訟資料，具體指摘原判決不適用何種法則或如何適用不當，或
所指摘原判決違法情事，顯與法律規定得為第三審上訴理由之違
法情形不相適合時，均應認其上訴為違背法律上之程式，予以駁
回。本件原判決以自訴意旨略稱：上訴人即自訴人丙○○○因需
款週轉而向被告甲○○借款，詎甲○○竟與被告乙○○、丁○○
共同基於常業重利之犯意聯絡，乘上訴人急迫、輕率及無經驗，
分別以下列「網紗」等代號，而以每十天百分之十，或每十五天
百分之十五之計息方式貸予金錢，而取得與原本顯不相當之重利
。其詳情為：(1)、代號「網紗」部分：１、於民國八十九年二月
二十五日及同年月二十六日，分別借款新台幣（下同）二十五萬
元、十四萬三千元、十萬元，合計四十九萬三千元，約定第一期
（每十日為一期）利息為四萬九千三百元，伊已支付三萬九千三
百元，尚欠一萬元，乃簽發二十五萬元、十四萬三千元及十一萬
元之支票各一紙抵付，屆期由甲○○提示兌領或另以其他支票交
換。２、八十九年五月三日借款二十萬元，以供伊返還積欠林美
芳之款項，利息每十五天計息一次，利率百分之十五。３、同年
七月十七日借款三十萬元，以供清償積欠林美芳、王翠屏之票款
。至同年十月三十日，伊已償還一百七十四萬二千六百元，惟甲
○○仍持有伊所簽發之支票一百三十萬元，及重覆簽發之本票。
(2)、代號「建國」部分：１、八十九年四月十七日借款三十萬元
，以供清償代號「網紗」者到期之本息票款。２、同年五月十二
日借款三十萬元，以供清償積欠王秀玲之票款。３、同年八月十
八日借款三十萬元，以供清償借款利息及向代號「墾丁」、「網
紗」借款之本息。４、同年九月二十六日借款三十萬元，以供清
償積欠黃文雄之借款。以上利息約定每十天為一期，每期利率百
分之十五；至同年十月二十七日止，伊已償還本息共計一百六十
九萬三千元，惟甲○○仍持有伊所簽發之二十萬元、十五萬元支
票及重覆簽發之本票各一張。(3)、代號「高雄」部分（即被告乙
○○、丁○○）：八十九年五月六日、六月二十日、七月二十日
分別借款三十萬元、二十萬元及六十萬元，以供清償積欠林美芳
、黃文雄之票款。利息約定為每期十五天，利率百分之十五。伊
與甲○○於八十九年七月二十日結算本利尚欠一百萬元，至九十
年五月二十日止，十個月利息共一百萬元，合計二百萬元，由伊
簽發金額二十萬元之支票十張，分十期支付。至八十九年十二月
止，伊共給付一百二十五萬一千元，被告等尚持有伊所簽發之支
票一百二十萬元及重覆簽發之本票。(4)、代號「阿輝」部分（即
被告乙○○）：八十九年六月十五日、同年九月十六日、同年十
一月七日分別借款十萬元、十萬元及三十七萬元，以供清償積欠
王翠屏、林素娥到期之票款及本金，利息約定為每十天為一期，
利率百分之十五。至八十九年十一月底，伊已償還四十七萬一千
九百元，被告等尚持有伊所簽發之三十七萬元本票一張。(5)、代
號「墾丁」部分：１、八十九年六月十二日借款三十五萬元，以
供清償伊借款之利息，及向代號「網紗」、「建國」者借款之到
期本息。２、八十九年八月二十一日借款四十萬元，以供償還黃
文雄之到期票款及支付代號「高雄」者之本息；以上利息約定每
十天為一期，利率百分之十。至八十九年十月三十日止，伊已償
還四十四萬六千元，被告等尚持有伊所簽發之支票合計一百五十
五萬元及重覆簽發之本票。前述代號「阿輝」者，即為被告乙○
○，而代號「高雄」者，即為被告乙○○及丁○○，因認被告等
均涉犯刑法第三百四十五條常業重利罪嫌云云。惟訊據被告等均
否認上述犯行，被告甲○○辯稱：上訴人自八十九年初起陸續向
伊借款共計約五百萬元，每月利息一分半至二分，其中一百五十
萬元係伊向乙○○借來轉借予上訴人，乙○○不知轉借之情，亦
無上訴人所指收取重利之情形。伊因將上訴人所簽發之本票五百
萬元遺失，乃向上訴人取得五十萬元本票三張，嗣又將該三張本
票交予汪女等語。被告乙○○辯稱：伊曾借款一百五十萬元予甲
○○，吳女則將上訴人所簽發之五十萬元本票三張交伊。又伊係
向丁○○借款，再將上訴人簽發之票據交予謝女，伊與上訴人並
無借貸關係等語。被告丁○○則辯稱：伊借錢予乙○○，汪女均
交客票予伊，伊僅與乙○○有金錢往來，與上訴人並無借貸關係
等語。經查上訴人就其所指訴之事實，雖提出支票存根、支票影
本及附表為證，然查上述支票影本、支票存根及附表，尚不足以
證明該等支票款項已為被告等所兌領，或被告等有向上訴人收取
重利之事實。且據上訴人於第一審陳稱：「我本息約已付幾百萬
了，這幾百萬的來源也是向其他朋友、親戚借的，利息一個月二
分。我現在外面共積欠了一千餘萬元，都是為了拿來繳這四十九
萬三千元的利息」、「當時我有向林美芳借錢，我們有借有還，
但一直對他都約有五十萬元左右的債務，還有壹個黃文雄，也是
一直維持約參拾萬左右，利息他們二人都是約定二分，跟他們二
人借錢是為了進貨所用」等語。則上訴人既向他人以月息二分借
款，豈有再以上揭高利（即每十天百分之十至十五之利息）向被
告等借款，以償還前述月息二分之借款之理？顯與情理不合。又
證人林美芳於第一審證稱：「自訴人他有在八十九年三月六日向
我借了五十萬元」、「八十九年三月以後我家裡有錢我會借給自
訴人，我有陸續借過他好幾次，有時候十萬，有時候二十萬不等
，他都有借有還」、「（自訴人向你借錢如何算利息？有何憑證
？）利息算二分，有些是本票，有些是支票。他跟我開口我如有
餘錢就會借他，他都是斷斷續續向我借錢，因為他借的數額不大
，我大部分都有借給他，但是偶而有時候也會沒有錢借給他」、
「（八十九年三月六日借款伍拾萬之前有無與自訴人有借款往來
？）有的，之前已經有借款給他二、三年之久了」等語。可見上
訴人於向被告甲○○借款之前，已有多次向林美芳借貸之經驗，
且其當時任職於屏東縣恆春地政事務所，與被告甲○○亦係舊識
，並非毫無知識經驗之人，倘被告甲○○確有如其所指索取高利
之情形，其又何臻於一再向吳女借款至十五筆之多？是其指訴有
悖常情，尚難遽信。又上訴人於第一審指稱：「（為何向甲○○
借錢？）我們當時是要和甲○○合夥開紀念品店欠資金。但是我
的錢是挪用我父親的錢，所以向他借了四十九萬三千元要來填補
」、「（你父親何時發現你挪用這筆錢？）我父親至今都沒有發
現」等語。則上訴人之父既未發現其挪用之情，則其何有急迫向
甲○○借款之必要？況上訴人自承曾於九十年一月間，以其所有
之潮州鎮○○○○○段十五建號房地分別向國泰人壽、王林春葉
、莊美蓉等人借款五百五十二萬元、二百一十萬及一百九十萬元
等情，可見其係有相當資產之人，則其又何須以前揭高利向被告
等借款？更何況上訴人自承向被告甲○○借款之前，已分別向黃
文雄、林美芳等人借款三十萬元及五十萬元不等。並稱：「（向
王秀玲、王翠屏、林素娥借款情形如何？）有的還甲○○，有的
還其他的欠款，他們的利息都是算二分，那是八十九年二月二十
五日我才開始向他們借款」等語。則上訴人既可另向林美芳、王
秀玲、王翠屏、林素娥等人借款以供週轉，顯見其不乏資金融通
之管道，難認其有急迫須向被告甲○○重利借款之情形。又被告
乙○○、丁○○辯稱彼等並未直接借款予上訴人，亦不知甲○○
借款予上訴人等語，核與被告甲○○所供相符，而上訴人對此亦
無異詞，自堪採信。是丁○○縱因借款予乙○○，以及乙○○借
款予甲○○而分別持有吳女所交付上訴人之票據，亦難認有何重
利之犯行。此外，復查無證據足以證明被告等有何重利之犯行，
應認尚不能證明被告等犯罪。因而維持第一審諭知被告等均無罪
之判決，而駁回上訴人在第二審之上訴，已敘明其證據取捨及得
心證之理由綦詳。從形式上觀察，原判決並無調查未盡或理由不
備等違背法令之情形。上訴意旨略以：伊於第一審曾提出被告甲
○○與伊談話之錄音紀錄，該錄音紀錄經第一審勘驗屬實，其內
容顯示甲○○承認向代號「建國」借款之利息為每十日十五分，
向代號「墾丁」借款之利息為每十日十分，向代號「網紗」借款
之利息為每十五日十五分，原判決對上述證據資料未予審酌及說
明，自有不當。又伊所提出之支票影本背面均有被告甲○○、乙
○○委任取款之背書，可見業已兌領，原判決竟謂不能證明被告
等兌領該等支票，亦有不合。再者，伊為維持票據信用，避免遭
退票或拒絕往來，因而不斷向被告等重利借款並簽發支票，自屬
有急迫之情形，原判決竟認伊無急迫借款之情形，亦有違誤云云
。惟查證據之取捨及事實之認定，均為事實審法院之職權，倘其
採證認事並不違背證據法則，並於判決理由內詳敘其取捨證據及
得心證之理由者，自不得任意指為違法。查原判決對於上訴人所
為之指訴，如何尚不足以憑採；以及被告否認犯罪所辯，何以尚
屬可信，暨本案調查結果，尚無證據證明被告等有何重利之犯行
，因認不能證明被告等犯罪，已依據卷內證據資料於理由內論敘
說明綦詳。上訴人雖指被告等有上述常業重利犯行，然原判決以
其所陳與常情諸多不合，參以上訴人既有相當資產，且不乏其他
資金融通管道，認其並無向被告等重利借款之急迫情形，因而採
信被告等之辯解，而為有利之認定，要屬原審採證認事職權之適
法行使，自不得任意指為違法。又上訴人於第一審雖提出甲○○
與伊談話之錄音帶二捲及譯文一份為證，惟經第一審勘驗結果，
其中第二捲錄音帶中並無甲○○自承重利借款之內容，而第一捲
錄音帶譯文雖記載被告甲○○答稱：「（建國那邊是十天十五分
嗎？）是的」、「（墾丁那邊是十天十分，網紗那邊是十五天十
五分？）你最不應該就是你都是空手讓與去接洽」、「建國部分
三十五萬，網紗一百五十五萬」等語，但其語焉不詳，含意未明
，尚難確切證明被告等有重利借款予上訴人之事實，原判決對此
未加以說明，其理由固嫌疏略，但尚不足以影響於判決之結果，
自不得以此作為適法之第三審上訴理由。再被告甲○○、乙○○
縱已背書將上訴人所簽發之部分支票提示兌領，亦屬其等行使票
據上權利之行為，尚不能執此遽謂被告等即有如上訴人所指之常
業重利犯行。至其餘上訴意旨，均非依據卷內資料具體指摘原判
決不適用何種法則或如何適用不當，徒就原審採證認事職權之適
法行使，以及原判決已明確論斷說明之事項，任意指為違法，顯
與法律規定得為第三審上訴理由之違法情形不相適合，揆諸前揭
說明，其此部分之上訴為違背法律上之程式，應予駁回。
貳、詐欺取財部分：
按刑事訴訟法第三百七十六條所列各罪之案件，經第二審判決者
，不得上訴於第三審法院，法有明文。本件被告甲○○被訴詐欺
取財案件，業經原審維持第一審諭知無罪之判決，而駁回上訴人
在第二審之上訴確定，該部分核屬刑事訴訟法第三百七十六條第
四款之案件，依首開說明，既經第二審判決，自不得上訴於第三
審法院，上訴人竟就此部分一併提起上訴，顯為法所不許。其此
部分之上訴為不合法，應予駁回。
據上論結，應依刑事訴訟法第三百九十五條前段，判決如主文。
中　　華　　民　　國　九十四　年　　八　　月　二十五　日
                      最高法院刑事第五庭
                          審判長法官  吳　雄　銘
                                法官  池　啟　明
                                法官  郭　毓　洲
                                法官  吳　三　龍
                                法官  蘇　振　堂
      本件正本證明與原本無異
                                      書  記  官
中　　華　　民　　國　九十四　年　　八　　月　二十九　日
                                                      Ｔ
